臺灣高等法院刑事裁定
110年度毒抗字第871號
抗  告  人
即  被  告  洪國清



上列抗告人即被告因違反毒品危害防制條例案件，不服臺灣士林
地方法院中華民國110年4月28日准予觀察勒戒之裁定（110年度
毒聲字第409號），提起抗告，本院裁定如下：
    主  文
抗告駁回。 
    理  由
一、原裁定意旨略以：抗告人即被告甲○○就其於民國108年11月1
    2日22時19分許回溯96小時內之某時施用第二級毒品甲基安
    非他命之犯行，已坦承不諱，且其尿液檢體（編號：108尿
    保1341號）經送憲兵指揮部刑事鑑識中心以酵素免疫分析法
    初步檢驗，再以化學前處理法、氣相層析質譜儀法確認結果
    ，呈安非他命及甲基安非他命陽性反應，有該中心108年12
    月20日鑑定書、濫用藥物尿液檢驗檢體監管紀錄表各1份在
    卷可證，被告施用第二級毒品犯行，堪予認定。被告前於95
    年間，因施用第二級毒品案件，經臺灣士林地方法院以95年
    度毒聲字第411號裁定令入戒治處所施以強制戒治，於96年7
    月9日停止戒治出所，由臺灣士林地方檢察署檢察官以96年
    度戒毒偵字第61號為不起訴處分確定，迄無執行觀察勒戒或
    強制戒治之紀錄，有本院被告前案紀錄表在卷可稽。被告本
    件施用第二級毒品犯行，距其最近1次觀察、勒戒執行完畢
    釋放日已逾3年，依最高法院109年度台上大字第3826號裁定
    意旨，其間雖另犯施用毒品罪而經法院判處罪刑，本次施用
    第二級毒品犯行，仍應予觀察勒戒，不因其前是否另犯該罪
    經起訴、判刑或執行而受影響。至被告於本件施用毒品犯行
    前，曾因施用毒品，由臺灣士林地方檢察署檢察官以108年
    度毒偵字第1550號為附命完成戒癮治療之緩起訴處分，緩起
    訴期間自108年11月20日起至110年5月19日止（原裁定誤載
    為至109年3月19日止），嗣由臺灣士林地方檢察署檢察官以
    109年度撤緩字第46號依法撤銷緩起訴處分在案，有本院被
    告前案紀錄表等件在卷可稽，足認被告並未完成戒癮治療，
    難認已接受等同觀察勒戒或強制戒治執行完畢之處遇，仍應
    認被告係經前開強制戒治執行完畢釋放後3年後，始再為本
    件施用第二級毒品犯行。是檢察官之聲請，並無不合，應予
    准許，爰裁定准予觀察勒戒等語。
二、抗告意旨略以：被告所犯施用毒品危害防制條例案件，依新
    修正之毒品危害防制條例第20條第1項、第3項規定，應判處
    有期徒刑，方對被告最為有利，請為有利於被告之裁定云云
    。
三、按最高法院109年度台上大字第3826號裁定意旨，109年1月1
    5日修正增訂、同年7月15日施行之毒品危害防制條例第35條
    之1第1款及第2款前段規定，該次修正施行前犯同條例第10
    條之罪之案件，於該條例施行後，偵查中，由檢察官依修正
    後規定處理；審判中，由法院或少年法院（地方法院少年法
    庭）依修正後規定處理。是犯同條例第10條第1項之施用第
    一級毒品罪、同條第2項之施用第二級毒品罪者，不論行為
    係在修正前或修正後，法院審判中之案件均應依新法規定處
    理。而同日施行之修正後同條例第20條第3項規定：「依前
    項規定為觀察、勒戒或強制戒治執行完畢釋放後，3年後再
    犯第10條之罪者，適用前二項之規定」。同條例第23條第2
    項則規定，「觀察、勒戒或強制戒治執行完畢釋放後，3年
    內再犯第10條之罪者，檢察官或少年法院（地方法院少年法
    庭）應依法追訴或裁定交付審理」。鑑於將施用毒品者監禁
    於監獄內，僅能短期間防止其接觸毒品，因慣用毒品產生之
    「心癮」根本無法根除，並慮及毒品條例施行多年累積之戒
    毒經驗及實效，暨逐步擴充之醫療、戒癮機構、專業人力、
    社區支援系統等資源，尤以本次毒品危害防制條例第24條修
    正，擴大檢察官對施用毒品者附條件緩起訴處分之範圍，使
    其能視個案具體情形給予適當多元社區處遇。本次修正後對
    於施用毒品者之思維，自應與時俱進，擺脫以往側重於「犯
    人」身分之處罰，著重其為「病患」之特質，而因毒品戒除
    不易，須經長期且持續之治療，施用毒品者既被視為「病患
    性犯人」，最佳處遇方式即為治療，若繼續施以刑罰只具懲
    罰功能，不僅無法戒除毒癮，更漸趨與社區隔離，有礙其復
    歸社會，自應以「治療」疾病為出發點，重新評價前揭所謂
    「3年後再犯」之意義。是除檢察官優先適用同條例第24條
    命附條件緩起訴處分處遇（不論幾犯，亦無年限）外，對於
    施用毒品初犯者，應適用第20條第1項、第2項為機構內之觀
    察、勒戒或強制戒治；若於上開機構內處遇執行完畢釋放後
    ，於「3年內再犯」者，依第23條第2項規定，應依法追訴；
    倘於「3年後再犯」自應再回歸到傳統醫療體系機構內重為
    觀察、勒戒或強制戒治之治療，以期對於戒除毒癮不易者，
    透過機構內、外處遇及刑事制裁等方式交替運用，能控制或
    使其改善至完全戒除毒癮。從而所謂「3年後再犯」，只要
    本次再犯（不論修正施行前、後）距最近一次觀察、勒戒或
    強制戒治執行完畢釋放，已逾3年者，即該當之，不因其間
    有無犯第10條之罪經起訴、判刑或執行而受影響。準此，行
    為人再犯施用毒品若距最近一次觀察、勒戒或強制戒治執行
    完畢釋放，已逾3年者，應不具備訴追條件，法院即不得逕
    予論罪科刑，而應由檢察官審酌個案情形，認有以設施拘束
    人身自由方式協助戒癮之必要時，得依毒品危害防制條例第
    20條第1項、第3項規定聲請法院裁定將被告送勒戒處所觀察
    、勒戒，若尚無拘束人身自由必要時，則可依同條例第24條
    第1項規定為附命完成戒癮治療之緩起訴處分。又毒品危害
    防制條例第20條第1項規定之觀察、勒戒處分，並非對於施
    用毒品犯罪者之懲處，而係針對受處分人將來之危險所為預
    防、矯正措施之保安處分，目的係為斷絕施用毒品者之身癮
    及心癮，並屬強制規定，凡犯毒品危害防制條例第10條之罪
    者，除檢察官審酌個案情形，依同條例第24條第1項為附命
    完成戒癮治療之緩起訴處分，可排除適用觀察、勒戒之程序
    外，凡經檢察官聲請，法院僅得依法裁定令入勒戒處所觀察
    、勒戒，以查其是否仍有施用毒品傾向，並據以斷定幫助受
    處分人徹底戒毒之方法。
四、經查：
㈠、本件被告就其於108年11月12日22時19分許回溯96小時內某時
    施用甲基安非他命1次之事實，業已坦承不諱（原審審易字
    第638號影卷第76頁），而其尿液檢體送驗結果呈安非他命
    及甲基安非他命陽性反應，亦有憲兵指揮部刑事鑑識中心10
    8年12月20日鑑定書、濫用藥物尿液檢驗檢體監管紀錄表等
    件在卷可憑（毒偵字第405號影卷第35至36、55頁），被告
    施用第二級毒品犯行，堪予認定。又被告前因施用毒品案件
    ，於95年間經臺灣士林地方法院裁定令入戒治處所施以強制
    戒治，於96年7月9日停止處分出所，並由臺灣士林地方檢察
    署檢察官以96年度戒毒偵字第61號為不起訴處分確定，有本
    院被告前案紀錄表在卷可稽（本院卷第27、44、45頁）。又
    被告前因施用毒品犯行，經臺灣士林地方檢察署檢察官以10
    8年度毒偵字第1550號為附命完成戒癮治療之緩起訴處分，
    緩起訴期間自108年11月20日起至110年5月19日止，因被告
    於緩起訴處分期間受有期徒刑以上宣告，而由臺灣士林地方
    檢察署檢察官以109年度撤緩字第46號撤銷緩起訴處分在案
    ，有卷附緩起訴處分書、撤銷緩起訴處分書及本院被告前案
    紀錄表等件足稽（原審審易字第638號影卷第85至90頁，本
    院卷第33至34頁），是無從認被告事實上已接受等同觀察勒
    戒或強制戒治執行完畢釋放之處遇。從而，被告本件施用毒
    品犯行，距其最近1次強制戒治執行完畢釋放（即96年7月9
    日）已逾3年，檢察官斟酌個案具體情節，認被告不宜緩起
    訴而向法院聲請觀察勒戒，自屬檢察官職權合法裁量行使，
    難謂有裁量逾越、濫用或違反比例原則之明顯違失。原審因
    認檢察官之聲請為正當，裁定准予被告觀察勒戒，核無不合
    。
㈡、抗告意旨固以前詞指摘原裁定不當。惟毒品危害防制條例所
    規定之觀察、勒戒處分，其立法意旨在幫助施用毒品者戒除
    毒癮，該處分之性質非為懲戒行為人，而係為消滅行為人再
    次施用毒品之危險性，目的在戒除行為人施用毒品之身癮及
    心癮措施；觀察勒戒則係導入療程觀念，針對行為人將來之
    危險所為預防、矯治措施之保安處分，以達教化與治療之目
    的，可謂刑罰之補充制度，是毒品危害防制條例本身所規定
    之觀察、勒戒及強制戒治等保安處分，雖兼具自由刑之性質
    ，卻有刑罰不可替代之教化治療作用。依照前開說明，除檢
    察官優先適用同條例第24條命附條件緩起訴處分處遇外，對
    於在機構內執行觀察勒戒或強制戒治完畢釋放後，於「3年
    後再犯」者，應再回歸到醫療體系機構內重為觀察勒戒或強
    制戒治之治療。是被告抗告意旨以刑罰較為有利云云指摘原
    裁定不當，乃於法無據。　　
五、綜上，原審依毒品危害防制條例第20條第1項、第3項、觀察
    勒戒處分執行條例第3條第1項等規定，裁定准予觀察勒戒，
    核無違誤。被告之抗告為無理由，應予駁回。
據上論斷，應依刑事訴訟法第412 條，裁定如主文。
中　　華　　民　　國　　110 　年　　5 　　月　　25　　日
                  刑事第二十二庭審判長法　官  洪于智
                                      法　官  陳銘壎
                                      法　官  汪怡君
以上正本證明與原本無異。
不得再抗告。
                                      書記官  賴怡孜
中　　華　　民　　國　　110 　年　　5 　　月　　31　　日